【裁判字號】    92,聲,135
【裁判日期】    920526
【裁判案由】    變換提存物
【裁判全文】
臺灣臺南地方法院民事裁定  九十二年度聲字第一三五號
    聲  請  人  龍星昇第一資產管理股份有限公司
    法定代理人  乙○○
    相  對  人  甲○○
右聲請人聲請變換第一商業銀行股份有限公司所提存之提存物（九十年度存字第三四
○○號）事件，本院裁定如左：
    主      文
聲請駁回。
聲請程序費用由聲請人負擔。
    理      由
一、按法院得依供擔保人之聲請以裁定准許其變換提存物，民事訴訟法第一百零五條
    第一項定有明文；又以收購金融機構不良債權為目的之資產管理公司，其處理金
    融機構之不良債權，得依下列方式辦理：一、受讓金融機構不良債權時，適用第
    十八條第三項規定。二、金融機構讓與其不良債權時，就該債權對債務人或保證
    人已取得之執行名義，其效力及於資產管理公司；金融機構為概括承受、概括讓
    與、分次讓與或讓與主要部分之營業及資產負債，或依第十一條至第十三條規定
    辦理者，債權讓與之通知得以公告方式代之，承擔債務時免經債權人之承認，不
    適用民法第二百九十七條及第三百零一條之規定，亦為金融機構合併法第十五條
    第一項第一、二款及第十八條第三項所明定。基此，資產管理公司收購金融機構
    之不良債權後，固得以公告方式取代個別通知方式，即得對於債務人發生效力，
    並得援用出讓與不良之債權金融機構原先已就該債權對債務人或保證人已取得執
    行名義之效力，惟在金融機構出售不良債權前，提供擔保就金錢債權聲請法院對
    債務人或保證人之財產假扣押之情形，供擔保人（即出售不良債權之金融機構）
    所提供之擔保金與其嗣後出售之不良債權無涉，是以資產管理公司雖收購金融機
    構之不良債權，並非因此即得繼受成為原提存擔保金之「供擔保人」；且按債權
    人提供之擔保金應向本案訴訟已繫屬或應繫屬之第一審法院提存所辦理提存，此
    觀提存法第五條規定即明，而考諸該擔保金之性質乃係為保障受擔保利益人（即
    債務人或保證人）因不當假扣押或假處分所受損害而設，必待符合法定要件（如
    提存法第十六條第一項各款及民事訴訟法第一百零四條第一、二項等規定）後始
    得聲請返還，是債權人日後縱得向法院聲請領回擔保金或變換原供擔保之提存物
    ，然其聲請發還或變換提存物之行為，核均屬司法上請求之性質，與私法上請求
    權自有不同，當不生私法上權利得自由讓與之問題，故金融機構提供擔保聲請法
    院對債務人或保證人之財產為假扣押後，縱有發生債權讓與之情事，亦僅得由原
    提供擔保之金融機構聲請發還或變換提存物，尚難僅因該金融機構嗣後發生債權
    讓與之事實，而逕自更易其聲請主體，改由受讓之資產管理公司向法院聲請為之
    ，如此解釋方與提存擔保金之性質相符。再參諸民事訴訟法第一百零四條第一項
    、第一百零五條第一項及第一百零六條規定，得聲請法院以裁定命返還供擔保之
    提存物或許其變換者，均以「供擔保人」為限，益徵原供擔保人提存擔保金後，
    縱有由資產管理公司收購不良債權之事實，仍應由原先供擔保人始得聲請法院裁
    定返還或變換提存物甚明（參照司法院（７９）廳民一字第９３７號函附法律座
    談會研討結論意旨，收錄於民事法律問題研究彙編第七輯第三七四頁）。綜參前
    開說明，金融機構提供擔保就金錢債權聲請法院對債務人或保證人之財產假扣押
    後，雖由資產管理公司收購其債權，亦不生變更供擔保人之效力，是資產管理公
    司自無以自己名義聲請法院發還或變更提存物之餘地。
二、本件聲請意旨略以：第一商業銀行股份有限公司（下稱第一銀行）前為相對人行
    使保全程序，前遵本院九十年度裁全字第六一二四號民事假扣押裁定為擔保，曾
    提供新台幣中央政府建設公債八十六年度甲類第四期債票共計新台幣（下同）四
    十萬元（即面額一十萬元、票號：８６Ｅ０８６６９Ｂ、８６Ｅ０９７１６Ｂ、
    ８６Ｅ０８８６２Ｂ、８６Ｅ０９７１７Ｂ共四紙），並以九十年度存字第三四
    ○○號提存事件提存在案，茲因第一銀行將本件擔保債權讓售聲請人，故本件假
    扣押債權之相關權利義務，均由聲請人全部承受，乃聲請變換系爭提存物等語，
    固據其提出民事假扣押裁定、債權讓與證明書、營利事業登記證影本各一份為證
    ，並經本院調取前開提存卷核閱屬實，惟觀諸該提存卷附提存書所載內容可知，
    系爭擔保金係由第三人第一銀行於九十年八月十三日向本院提存所辦理提存在案
    ，是該提存物之供擔保人應為第一銀行無訛，揆諸前揭說明，此一「供擔保人」
    並不因嗣後發生債權讓與之事實而變更為聲請人，則本件擔保提存之「供擔保人
    」既仍為第一銀行，而非聲請人，自應由供擔保人即第一銀行聲請變換提存物，
    始為適法，乃聲請人徒以伊自第一銀行受讓債權為由，逕以其名義聲請變換系爭
    提存物，難認有據，應予駁回。
三、依民事訴訟法第一百零五條第一項、第九十五條、第七十八條，裁定如主文。
中      華      民      國    九十二    年      五      月    二十六    日
                              臺灣臺南地方法院民事第二庭
~B審判長法      官  蔡美美
~B      法      官  黃欣怡
~B      法      官  李銘洲
右正本證明與原本無異
如不服本裁定應於送達後十日內向本院提出抗告狀，並應繳納抗告費新台幣四十五元
。
中      華      民      國    九十二    年      五      月    二十八    日
~B      法院書記官  歐貞妙


司法院資訊處製作；財團法人民間司法改革基金會備份。
